臺灣高等法院刑事判決
110年度上更一字第220號
上  訴  人  
即  被  告  蔡昇良




上列上訴人即被告因違反藥事法案件，不服臺灣士林地方法院10
9年度訴字第315號，中華民國109年11月4日第一審判決（起訴案
號：臺灣士林地方檢察署108年度偵字第6355號、108年度偵字第
8488號），提起上訴，本院判決後，經最高法院發回，本院更行
判決如下：
    主  文
原判決撤銷。
蔡昇良犯轉讓禁藥罪，共參罪，各處有期徒刑參月。應執行有期
徒刑柒月。
未扣案行動電話壹支（含門號〇○○○○○○○○○號SIM卡壹張）沒收之
，於全部或一部不能沒收或不宜執行沒收時，追徵其價額。
    事  實
一、蔡昇良明知甲基安非他命係毒品危害防制條例第2條第2項第
    2款所定之第二級毒品，且業經行政院衛生署公告列為禁藥
    管理，依法不得轉讓、持有，竟基於轉讓禁藥之犯意，於如
    附表所示之時間、地點，分別轉讓數量不詳之禁藥甲基安非
    他命予如附表所示之轉讓對象。嗣於民國108年4月18日上午
    7時20分許，在其位於新北市○○區○○○0號之住處內，為警持
    法院搜索票執行搜索後，當場扣得IPhone廠牌行動電話1支
    （含門號0000000000號SIM卡1張）、HTC廠牌行動電話1支（
    含門號0000000000號SIM卡1張），始悉上情。
二、案經臺灣士林地方檢察署（下稱士林地檢署）指揮臺北市政
    府警察局中山分局（下稱中山分局）報告士林地檢署檢察官
    偵查起訴。 
    理  由
壹、程序方面：
    本件檢察官起訴被告蔡昇良涉犯毒品危害防制條例第4條第2
    項販賣第二級毒品罪、藥事法第83條第1項轉讓禁藥罪，經
    臺灣士林地方法院以109年度訴字第315號判決認定犯毒品危
    害防制條例第4條第2項販賣第二級毒品罪（該判決附表一共
    17罪）、藥事法第83條第1項轉讓禁藥罪（該判決附表二共3
    罪）；嗣被告就前開判決全部提起上訴，經本院以109年度
    上訴字第4514號判決認定犯修正前毒品危害防制條例第4條
    第2項販賣第二級毒品罪（該判決附表一共17罪）、藥事法
    第83條第1項轉讓禁藥罪（該判決附表二共3罪）而部分撤銷
    改判，部分駁回上訴；檢察官、被告均上訴最高法院後，經
    最高法院以110年度台上字第5373號判決就上開附表二部分
    撤銷發回本院，就上開附表一部分駁回上訴確定。是本件審
    理範圍即最高法院撤銷發回有關被告被訴違反藥事法第83條
    第1項轉讓禁藥罪部分之犯行，合先敘明。
貳、證據能力方面：
一、按被告以外之人於審判外之言詞或書面陳述，除法律另有規
    定者外，不得作為證據。又被告以外之人於審判外之陳述，
    雖不符合刑事訴訟法第159條之1至第159條之4之規定，但經
    當事人於審判程序同意作為證據，法院審酌該言詞陳述或書
    面陳述作成時之情況，認為適當者，亦得為證據；當事人、
    代理人或辯護人於法院調查證據時，知有刑事訴訟法第159
    條第1項不得作為證據之情形，而未於言詞辯論終結前聲明
    異議者，視為有前項之同意，刑事訴訟法第159條第1項及第
    159條之5分別定有明文。本判決下列所引用被告以外之人於
    審判外之陳述，雖屬傳聞證據，惟檢察官及被告於本院審理
    迄至言詞辯論終結前均未聲明異議，本院審酌上開證據資料
    製作時之情況，尚無違法不當及證明力明顯過低之瑕疵，且
    與本案待證事實間具有相當關聯性，亦認為以之作為證據應
    屬適當，依刑事訴訟法第159條之5規定，認前揭證據資料均
    有證據能力。
二、至於本判決所引用之非供述證據部分，與本案均有關連性，
    亦無證據證明係實施刑事訴訟程序之公務員以不法方式所取
    得，依刑事訴訟法第158條之4之反面解釋，當有證據能力，
    復於本院審理時，提示並告以要旨，使檢察官、被告充分表
    示意見，自得為證據使用。
參、實體方面：
一、上揭事實，業據被告於偵查、審理時坦承不諱（見士林地檢
    署108年度偵字第6355號卷〈下稱偵字第6355號卷〉一第469頁
    至第473頁、第489頁、臺灣士林地方法院109年度訴字第315
    號卷第72頁、第146頁、本院109年度上訴字第4514號卷第14
    6頁、110年度上更一字第220號卷〈下稱更一卷〉第121頁、第
    122頁、第149頁），核與證人江禹賢、簡玉鴻之證述大致相
    符（見偵字第6355號卷一第291頁至第310頁、偵字第6355號
    卷二第215頁至第221頁、第283頁至第300頁、第403頁至第4
    07頁），且有臺灣士林地方法院108年聲搜字第220號搜索票
    、中山分局搜索扣押筆錄及扣押物品目錄表、通訊監察譯文
    在卷可稽（見偵字第6355號卷一第75頁至第81頁、第113頁
    至第117頁、第135頁至第137頁、第243頁至第247頁），足
    認被告之任意性自白與事實相符，堪以採信。本案事證明確
    ，被告犯行已堪認定，應予依法論科。
二、論罪科刑部分：
　㈠按行為後法律有變更者，適用行為時之法律。但行為後之法
    律有利於行為人者，適用最有利於行為人之法律，刑法第2
    條第1項定有明文。被告行為後，毒品危害防制條例第17條
    第2項之規定業經修正，並經總統於109年1月15日公布，於
    同年7月15日施行，修正前毒品危害防制條例第17條第2項規
    定「犯第4條至第8條之罪於偵查及審判中均自白者，減輕其
    刑」，修正後則規定「犯第4條至第8條之罪於偵查及歷次審
    判中均自白者，減輕其刑」，經比較新舊法結果，修正後毒
    品危害防制條例第17條第2項規定犯轉讓第二級毒品罪者，
    須於偵查及「歷次」審判中均自白，方得依該條規定減輕其
    刑，相較於修正前除偵查中自白外，僅須於審判中曾經自白
    即可減刑之規定而言，自以修正前毒品危害防制條例第17條
    第2項之規定對被告較為有利。是依刑法第2條第1項前段規
    定，本件自應適用被告行為時即修正前毒品危害防制條例第
    17條第2項之規定論處。
  ㈡按甲基安非他命為安非他命類藥品，除係第二級毒品外，亦
    經前行政院衛生署分別以68年7月7日衛署藥字第221433號及
    69年12月8日衛署藥字第301124號公告列為不准登記藥品及
    禁止使用在案，復經該署於75年7月11日以衛署藥字第59762
    7號重申公告禁止使用，迄未變更，顯係經該署明令公告禁
    止製造、調劑、輸入、輸出、販賣或陳列之毒害藥品，依藥
    事法第22條第1項第1款規定，自同屬藥事法所規範之禁藥。
    行為人明知禁藥甲基安非他命而轉讓者，除成立毒品危害防
    制條例第8條第2項之轉讓第二級毒品罪外，亦構成藥事法第
    83條第1項之轉讓禁藥罪，屬於同一犯罪行為同時有2種法律
    可資處罰之法條競合關係，應依「重法優於輕法」、「後法
    優於前法」等法理，擇一處斷。而毒品危害防制條例第8條
    第2項轉讓第二級毒品罪之法定本刑為「6月以上5年以下有
    期徒刑，得併科新臺幣70萬元以下罰金」，藥事法第83條第
    1項轉讓禁藥罪之法定本刑為「7年以下有期徒刑，得併科新
    臺幣5千萬元以下罰金」，從而轉讓甲基安非他命之行為，
    若無毒品危害防制條例第8條第6項及第9條所定應予加重其
    刑之情形者，藥事法第83條第1項之罪之法定本刑，顯重於
    毒品危害防制條例第8條第2項之罪之法定本刑，依重法優於
    輕法之法理，應優先適用藥事法第83條第1項之轉讓禁藥罪
    處斷。是核被告所為，係犯藥事法第83條第1項轉讓禁藥罪
    ，共3罪。
　㈢被告轉讓禁藥甲基安非他命前之持有行為，與其後之轉讓行
    為為實質上一罪之階段行為，高度之轉讓行為既已依藥事法
    處斷，依法律適用完整性之法理，其低度之持有行為自不得
    再行割裂適用毒品危害防制條例予以處罰。　
　㈣被告所犯上開3罪，犯意各別，行為互殊，應予分論併罰。
　㈤按犯第4條至第8條之罪於偵查及審判中均自白者，減輕其刑
    ，修正前毒品危害防制條例第17條第2項定有明文。被告轉
    讓禁藥甲基安非他命之犯行，於偵查、原審及本院審理時均
    自白在卷，業於前述，而被告轉讓同屬禁藥之第二級毒品甲
    基安非他命予附表所示之對象，雖依重法優於輕法之原則，
    擇較重之藥事法第83條第1項轉讓禁藥罪論處，但仍有適用
    毒品危害防制條例第17條第2項規定之餘地（最高法院110年
    8月18日109年度台上大字第4243號裁定意旨參照）。是依修
    正前毒品危害防制條例第17條第2項之規定，就被告所為如
    附表所示犯行，均予以減輕其刑。
　㈥原審以被告罪證明確，予以論罪科刑，固非無見，惟就被告
    所為轉讓禁藥犯行部分，未及審酌最高法院109年度台上大
    字第4243號裁定意旨，予以依修正前毒品危害防制條例第17
    條第2項規定減輕其刑，尚有未恰。被告提起上訴，主張已
    坦承犯行，請求從輕量刑，為有理由，應由本院予以撤銷改
    判。
　㈦爰審酌被告於行為時為年係25歲之成年人，明知甲基安非他
    命為第二級毒品，且為禁藥，依法不得轉讓，卻無視法律之
    禁止而為本件各次轉讓禁藥甲基安非他命之犯行，助長毒品
    氾濫之風氣，戕害國民身心健康，間接危害社會治安，所為
    自屬非是，惟念其犯後已坦認犯行，各次轉讓毒品之數量非
    鉅，兼衡其自陳係國中畢業，做水電工作，月收入普通，家
    中有父母、弟弟，不用養家之家庭經濟生活狀況（見更一卷
    第147頁）等一切情狀，就其所為各次犯行，分別量處如主
    文第2項所示之刑，並定應執行刑，以示懲儆。
　㈧沒收部分：
　⒈依卷附被告與如附表所示轉讓對象之通訊監察譯文（見偵字
    第6355號卷一第113頁至第117頁、第135頁至第137頁、第24
    3頁至第247頁），可知被告斯時所持用之行動電話門號均為
    0000000000號，此並經被告供承在卷（見更一卷第122頁）
    ，是該未扣案行動電話1支（含門號0000000000號SIM卡1張
    ），係供被告此部分犯罪所用之物，不問屬於被告與否，應
    依毒品危害防制條例第19條第1項之規定宣告沒收之，且依
    刑法第38條第4項之規定，於全部或一部不能沒收或不宜執
    行沒收時，追徵其價額。
　⒉扣案IPhone廠牌行動電話1支（含門號0000000000號SIM卡1張
    ）、HTC廠牌行動電話1支（含門號0000000000號SIM卡1張）
    ，依卷附事證，難認與被告此部分犯行有關，即均不予宣告
    沒收之。
據上論斷，應依刑事訴訟法第369條第1項前段、第364條、第299
條第1項前段，判決如主文。
本案經檢察官黃子宜提起公訴，檢察官侯名皇到庭執行職務。
中　　華　　民　　國　　111 　年　　1 　　月　　26　　日
                  刑事第四庭  審判長法　官  陳筱珮
                                    法　官  吳元曜
                                    法　官  羅郁婷
以上正本證明與原本無異。
如不服本判決，應於收受送達後20日內向本院提出上訴書狀，其
未敘述上訴之理由者並得於提起上訴後20日內向本院補提理由書
（均須按他造當事人之人數附繕本）「切勿逕送上級法院」。
                                    書記官  蔡易霖
中　　華　　民　　國　　111 　年　　1 　　月　　26　　日
附錄：本案論罪科刑法條全文
藥事法第83條
明知為偽藥或禁藥，而販賣、供應、調劑、運送、寄藏、牙保、
轉讓或意圖販賣而陳列者，處7年以下有期徒刑，得併科新臺幣5
千萬元以下罰金。
犯前項之罪，因而致人於死者，處7年以上有期徒刑，得併科新
臺幣1億元以下罰金；致重傷者，處3年以上12年以下有期徒刑，
得併科新臺幣7千5百萬元以下罰金。
因過失犯第1項之罪者，處2年以下有期徒刑、拘役或科新臺幣5
百萬元以下罰金。
第1項之未遂犯罰之。

附表
編號 轉讓對象 時間 地點 方式 1 江禹賢 （綽號十八） 107年12月24日下午1時25分至同日下午3時8分許 新北市○○區○○○0號（即被告住處） 被告持用門號0000000000號行動電話與江禹賢所持用之門號0000000000號行動電話聯絡，而於左揭時間、地點，透過曾冠傑將些許甲基安非他命帶回去給江禹賢，而無償轉讓予江禹賢施用。 2 江禹賢 （綽號十八） 108年1月17日上午5時30分至同日上午6時30分許 新北市○○區○○○0號（即被告住處） 被告持用門號0000000000號行動電話與江禹賢所持用之門號0000000000號行動電話聯絡，而於左揭時間、地點，無償轉讓甲基安非他命予江禹賢施用。 3 簡玉鴻 108年1月20日晚間10時30分許 新北市○○區○○○0號（即被告住處） 被告持用門號0000000000號行動電話與簡玉鴻所持用之門號0000000000號行動電話聯絡，而於左揭時間、地點，無償轉讓甲基安非他命予簡玉鴻施用。